ACORDAO-COMPLETO-2442240

ACÓRDÃO 13920/2020 ATA 43/2020 - SEGUNDA CÂMARA

VISTOS, relatados e discutidos estes autos de pensão civil deferida pelo Instituto Federal de Educação, Ciência e Tecnologia da Paraíba em favor de Francisco Ferreira de Oliveira a partir do falecimento de Raimunda Silva de Oliveira; 
	ACORDAM os Ministros do Tribunal de Contas da União, reunidos em Sessão da 2ª Câmara, nos termos do art. 71, III e IX, da Constituição de 1988 e dos arts. 1º, V, 39, II, e 45 da Lei nº 8.443, de 1992, além dos arts. 260, § 1º, e 262, § 2º, do RITCU, ante as razões expostas pelo Relator, em: 
	9.1. assinalar a ilegalidade do ato inicial da pensão civil instituída por Raimunda Silva de Oliveira em favor de Francisco Ferreira de Oliveira (à Peça 4 sob o nº 10802762-05-2006-000017-0) , negando-lhe o respectivo registro; 
	9.2. dispensar o ressarcimento das quantias percebidas indevidamente, mas de boa-fé, em consonância com a Súmula n.º 106 do TCU; 
	9.3. determinar que, no prazo de 15 (quinze) dias contados da ciência desta deliberação, o Instituto Federal de Educação, Ciência e Tecnologia da Paraíba adote as seguintes medidas: 
	9.3.1. faça cessar os pagamentos decorrentes do ato ora considerado ilegal pelo item 9.2 deste Acórdão, sob pena de responsabilidade solidária da autoridade administrativa omissa, nos termos do art. 71, IX, da Constituição de 1988 e do art. 262, caput, do Regimento Interno do TCU; 
	9.3.2. dê ciência desta deliberação ao interessado indicado pelo item 9.1 deste Acórdão, alertando-o de que o efeito suspensivo proveniente da eventual interposição do subsequente recurso junto ao TCU não o eximirá da devolução dos valores percebidos indevidamente após a notificação, diante do não provimento desse recurso, devendo encaminhar os comprovantes da correspondente notificação ao TCU no prazo de 30 (trinta) dias; 
	9.3.3. encaminhe a este Tribunal, nos termos do art. 262, § 2º, do RITCU, o novo ato de concessão da aludida pensão civil, sem a ilegalidade indicada nesta deliberação, para que seja submetido à apreciação pelo TCU, na forma do art. 260, caput, do RITCU; 
	9.4. enviar a cópia do presente Acórdão, com o Relatório e a Proposta de Deliberação, ao Instituto Federal de Educação, Ciência e Tecnologia da Paraíba, para ciência e efetivo cumprimento ao item 9.3 deste Acórdão; e 
	9.5. arquivar o presente processo, sem prejuízo de promover o monitoramento da determinação proferida pelo item 9.3 deste Acórdão, representando ao TCU, se necessário.

Ato de pensão civil deferida pelo Instituto Federal de Educação, Ciência e Tecnologia da Paraíba

Segunda Câmara

Instituto Federal de Educação, Ciência e Tecnologia da Paraíba.

3. Interessado: Francisco Ferreira de Oliveira (CPF XXX.638.054-XX).

13.1. Ministros presentes: Ana Arraes (Presidente), Augusto Nardes, Aroldo Cedraz e Raimundo Carreiro.
13.2. Ministros-Substitutos presentes: Marcos Bemquerer Costa e André Luís de Carvalho (Relator).

ACORDAO-COMPLETO-2457342

Acórdão de Relação 4002/2021 - Segunda Câmara

Acórdão de Relação

ANDRÉ DE CARVALHO

Trata-se de pensão civil deferida pelo Instituto Federal de Educação, Ciência e Tecnologia da Paraíba em favor de Francisco Ferreira de Oliveira a partir do falecimento Raimunda Silva de Oliveira.
2. 	Após a análise final do feito, o Auditor Federal Milton Silva Júnior lançou o seu parecer conclusivo à Peça 6, com a anuência, por delegação de competência, do diretor da Sefip (Peça 7) , nos seguintes termos:
	" (...) 1. Trata-se do ato inicial de concessão da pensão civil instituída por Raimunda Silva de Oliveira (CPF: XXX.466.504-XX) , ex-servidora do Instituto Federal de Educação, Ciência e Tecnologia da Paraíba.
	2. O ato foi submetido, para fim de registro, à apreciação do Tribunal de Contas da União (TCU) , de acordo com o art. 71, inciso III, da Constituição Federal. O cadastramento e a disponibilização ao TCU ocorreram por intermédio do Sistema de Apreciação e Registro de Atos de Admissão e Concessões, na forma dos arts. 2º, caput e incisos I a VI, e 4º, caput, da Instrução Normativa - TCU 78/2018.
	3. Ao benefício pensional habilitou-se Francisco Ferreira de Oliveira (CPF: XXX.638.054-XX) , viúvo da ex-servidora.
	HISTÓRICO
	4.	O ato de concessão em exame, cuja data de vigência é 17/4/2015, foi disponibilizado ao TCU em 15/2/2016.
	EXAME TÉCNICO
	5.	A ex-servidora Raimunda Silva de Oliveira (CPF: XXX.466.504-XX) faleceu, ainda em atividade, em 17/4/2015, razão pela qual o cálculo da pensão deve observar o regramento contido na Lei 10.887/2004.
	6.	O ato de concessão disponibilizado no Sisac e a ficha financeira extraída do Siape (peça 2) registram que foi incluída na base de cálculo da pensão parcela decorrente de provimento judicial, referente ao pagamento da diferença de 3,17% ocorrida em 1994 no cálculo da URV, no valor de R$ 57,22 (Rubrica 15277 DECISAO JUDICIAL TRAN JUG AT. ACORDAO 2161/05 TCU - 3,17 REST) . Assim, cumpre lembrar o entendimento firmado no âmbito desta Corte de Contas quanto ao pagamento dessa vantagem.
	Pagamento da diferença da URV (3,17%) 
	7.	No que tange à inclusão da parcela referente à URV, cumpre esclarecer que a vantagem referente ao percentual de 3,17% decorre da aplicação equivocada dos artigos 28 e 29 da Lei 8.880/1994, referente ao programa de estabilização econômica que, entre outras medidas, converteu as remunerações dos servidores de cruzeiros reais em URV. Em um primeiro momento, havia-se calculado um reajuste de 22,07%, embora o correto, obedecendo rigorosamente o previsto nos citados dispositivos legais, fosse 25,24%. Por isso, os 3,17% de acréscimo.
	8.	Ocorre que, desde 2001, essa diferença de 3,17% foi estendida, por meio da Medida Provisória 2.225-45/2001, a todos os servidores civis do Poder Executivo Federal. A referida Medida Provisória assim dispôs:
	' (...) Art. 8º Aplica-se aos servidores civis do Poder Executivo Federal, extensivo aos proventos da inatividade e às pensões, nos termos do art. 28 da Lei nº 8.880, de 27 de maio de 1994, a partir de janeiro de 1995, o reajuste de vinte e cinco vírgula noventa e quatro por cento concedido aos servidores dos demais Poderes da União e aos Militares, deduzido o percentual já recebido de vinte e dois vírgula zero sete por cento.
	Art. 9º A incorporação mensal do reajuste de que trata o art. 8º ocorrerá nos vencimentos dos servidores a partir de 1º de janeiro de 2002. (...) '
	9.	Desta forma, nos termos do artigo 9º da Medida Provisória 2.225-45/2001, a partir de 1º de janeiro de 2002 todos os servidores passaram a ter incorporado aos seus vencimentos o percentual a que alude o seu artigo 8º.
	10.	Além disso, o art. 10 daquele normativo deixou claro que, perante nova estrutura criada para determinada carreira, os servidores a ela pertencentes não mais fariam jus à referida parcela:
	'Art. 10. Na hipótese de reorganização ou reestruturação de cargos e carreiras, concessão de adicionais, gratificações ou qualquer outra vantagem de qualquer natureza, o reajuste de que trata o art. 8º somente será devido até a data da vigência da reorganização ou reestruturação efetivada, exceto em relação às parcelas da remuneração incorporadas a título de vantagem pessoal e de quintos e décimos até o mês de dezembro de 1994. (Grifei) '
	11. Desse modo, verifica-se que a manutenção do índice de 3,17%, ainda que amparado por sentença judicial transitada em julgado, não mais se justifica. Ademais, o pagamento dessa parcela sem considerar, para fim de absorção, as novas estruturas remuneratórias implantadas após o provimento jurisdicional constitui erro na execução da sentença judicial que determinou o pagamento da vantagem alusiva à diferença ocorrida do cálculo da URV no ano de 1994.
	12. No caso concreto ora examinado, consoante se verifica às peças 2 e 3, a parcela referente à diferença de 3,17% foi incluída na base de cálculo da pensão (Rubrica 15277 DECISAO JUDICIAL TRAN JUG AT, no valor de R$ 57,22) , contrariando a jurisprudência firmada no âmbito desta Corte de Contas, a exemplo dos Acórdão 6096/2020-TCU-Primeira Câmara, de relatoria do Ministro Bruno Dantas, e 3579/2019-TCU-1ª Câmara, de relatoria do Ministro Benjamin Zymler.
	13. Em vista disso, propõe-se considerar ilegal, para fim de registro, o ato inicial de concessão de pensão civil ora examinado.
	14. Cumpre observar que, não havendo decorrido o prazo 5 (cinco) anos desde o ingresso nesta Corte de Contas do ato de concessão aqui examinado, não há a necessidade de se instalar o contraditório, consoante o entendimento firmado no Acórdão 587/2011-TCU-Plenário, de relatoria do Ministro Valmir Campelo.
	15. Por derradeiro, registre-se que a análise do presente feito observou o regramento inscrito na Resolução TCU 315/2020 e que o ato concessório sob apreciação completará cinco anos no TCU em 15/2/2021.
	CONCLUSÃO
	16. Desse modo, propõe-se considerar ilegal, negando-lhe registro, o ato inicial de concessão da pensão civil instituída pela ex-servidora Raimunda Silva de Oliveira (CPF: XXX.466.504-XX) em favor do beneficiário Francisco Ferreira de Oliveira (CPF: XXX.638.054-XX) , haja vista que foi incluída na base de cálculo da pensão parcela decorrente de decisão judicial alusiva à diferença no cálculo da URV ocorrida no ano de 1994 (3,17%) , evidenciando erro na execução do provimento judicial, uma vez que não foram consideradas, para fim de absorção, as novas estruturas remuneratórias implantadas após o provimento jurisdicional.
	PROPOSTA DE ENCAMINHAMENTO
	17. Ante o exposto, e de conformidade com o preceituado nos artigos 71, III, da Constituição Federal de 1988; 1º, V, e 39, II, da Lei 8.443/1992; 1º, VIII, 259, II, 260, § 1º, e 262, § 2º, do Regimento Interno/TCU, propõe-se:
	17.1 considerar ilegal, negando-lhe registro, o ato inicial de concessão da pensão civil instituída pela ex-servidora Raimunda Silva de Oliveira (CPF: XXX.466.504-XX) em favor do beneficiário Francisco Ferreira de Oliveira (CPF: XXX.638.054-XX) , haja vista que foi incluída na base de cálculo da pensão parcela decorrente de decisão judicial alusiva à diferença no cálculo da URV ocorrida no ano de 1994 (3,17%) , evidenciando erro na execução do provimento judicial, uma vez que não foram consideradas, para fim de absorção, as novas estruturas remuneratórias implantadas após o provimento jurisdicional;
	17.1.1 dispensar o ressarcimento das quantias indevidamente recebidas, presumida a boa-fé, consoante o disposto no Enunciado 106 da Súmula de Jurisprudência do TCU;
	17.1.2 determinar ao Instituto Federal de Educação, Ciência e Tecnologia da Paraíba que, nos termos do art. 262, caput, do Regimento Interno do TCU, e art. 4º, inciso I, da Resolução TCU 315/2020:
	a) abstenha-se de realizar pagamentos decorrentes do ato de concessão considerado ilegal, no prazo de 15 (quinze) dias, contado a partir da ciência dessa deliberação, sujeitando-se a autoridade administrativa omissa à responsabilidade solidária;
	b) comunique ao interessado acerca do teor deste Acórdão, alertando-o de que o efeito suspensivo proveniente da interposição de eventuais recursos junto ao TCU não o eximirá da devolução dos valores percebidos indevidamente após sua notificação, caso os recursos não sejam providos;
	c) emita e disponibilize no sistema e-Pessoal, no prazo de 30 (trinta) dias, novo ato de concessão, escoimado da irregularidade apontada, nos termos do art. 262, § 2º, do Regimento Interno do TCU; e
	d) encaminhe ao Tribunal o comprovante de que o interessado tomou ciência do inteiro teor desta deliberação."
3. 	Enfim, por intermédio do Exmo. Sr. Procurador Sergio Ricardo Costa Caribé, o MPTCU anuiu à referida proposta da unidade técnica, tendo consignado o seu parecer à Peça 8 nos seguintes termos:
" (...) 2. A Secretaria de Fiscalização de Pessoal (Sefip) propõe a ilegalidade do referido ato, em razão da inclusão na base de cálculo do benefício de parcela relativa à URV (3,17%) , não absorvida pelos aumentos ocorridos na carreira.
3. De início, vale lembrar que a URV de 3,17% decorre da defasagem no cálculo da URV em dezembro/1994. Contudo, essa diferença de 3,17% foi estendida, por meio da Medida Provisória - MP 2.225-45/2001, a todos os servidores civis do Poder Executivo Federal, da seguinte forma:
'Art. 8º Aplica-se aos servidores civis do Poder Executivo Federal, extensivo aos proventos da inatividade e às pensões, nos termos do art. 28 da Lei nº 8.880, de 27 de maio de 1994, a partir de janeiro de 1995, o reajuste de vinte e cinco vírgula noventa e quatro por cento concedido aos servidores dos demais Poderes da União e aos Militares, deduzido o percentual já recebido de vinte e dois vírgula zero sete por cento.
Art. 9º A incorporação mensal do reajuste de que trata o art. 8º ocorrerá nos vencimentos dos servidores a partir de 1º de janeiro de 2002.'
	4. Assim, nos termos do artigo 9º da Medida Provisória 2.225-45/2001, a partir de 1º de janeiro de 2002, todos os servidores passaram a ter incorporado nos seus vencimentos o percentual a que alude o seu artigo 8º. Ademais, vale lembrar que, sobre a referida parcela, incidiu o disposto no artigo 10 da referida MP, que tem o seguinte teor:
	'Art. 10. Na hipótese de reorganização ou reestruturação de cargos e carreiras, concessão de adicionais, gratificações ou qualquer outra vantagem de qualquer natureza, o reajuste de que trata o art. 8º somente será devido até a data da vigência da reorganização ou reestruturação efetivada, exceto em relação às parcelas da remuneração incorporadas a título de vantagem pessoal e de quintos e décimos até o mês de dezembro de 1994. (grifei) '
	5. Cabe ressaltar também que a jurisprudência desta Corte é pacífica no sentido de que a URV (3,17%) não é devida nem mesmo se amparada em decisão judicial transitada em julgado, a exemplo do Acórdão 6739/2010-TCU-Primeira Câmara, relatado pelo Ministro Walton Alencar Rodrigues.
	6. Isso porque a sentença faz coisa julgada nos limites da situação fática (causa de pedir) posta na petição inicial. Assim, os termos da sentença valem somente enquanto não sobrevier alteração legislativa em relação à moldura legal existente por ocasião do ajuizamento da ação.
	7. Ante o exposto, este membro do Ministério Público de Contas, em consonância com a Unidade Técnica, propõe a ilegalidade do ato em análise, com a consequente negativa do seu registro."
É o Relatório.

não há.

Procurador Sergio Ricardo Costa Caribé.

PENSÃO CIVIL. PAGAMENTO DE PARCELAS POR DECISÃO JUDICIAL. FALTA DA NECESSÁRIA ABSORÇÃO DA PARCELA PELA SUPERVENIENTE REESTRUTURAÇÃO DO PLANO GERAL DE CARGOS NO PODER EXECUTIVO. PAGAMENTOS Da PARCELA EM DESACORDO COM A legislação aplicável. ILEGALIDADE. NEGATIVA DE REGISTRO. DETERMINAÇÕES.

PENSÃO CIVIL (PCIV)

Secretaria de Fiscalização de Pessoal (Sefip).

Trata-se de pensões civis deferidas pelo Instituto Federal de Educação, Ciência e Tecnologia da Paraíba sob as seguintes condições:
	Peça
	Instituidor
	Tipo de Ato
	Data do Óbito
	Vigência
	Enviado ao TCU
	Beneficiários

	4
	Raimunda Silva de Oliveira
	Inicial
	17/4/2015
	17/4/2015
	15/2/2016
	- Francisco Ferreira de Oliveira (viúvo, nascimento: 20/2/1955) 

2.	A Sefip anotou, contudo, que a ficha financeira da instituidora (Raimunda Silva de Oliveira - Peça 2, p. 1) indicaria a indevida percepção de vantagens para a pontual reposição da URP (plano econômico) sob o patamar de R$ 57,22 nos proventos usados para o cálculo da pensão, pois não teriam sido absorvidas pelas subsequentes modificações legais produzidas sobre a estrutura remuneratória da correspondente carreira, resultando na indevida majoração do valor da pensão instituída em favor de Francisco Ferreira de Oliveira (Peça 4) .
3.	De todo modo, após a análise final do feito, a Sefip pugnou pela ilegalidade da pensão civil instituída por Raimunda Silva de Oliveira, tendo o MPTCU anuído a essa proposta.
4.	O TCU pode incorporar os pareceres da Sefip e do MPTCU a estas razões de decidir.
5.	Ocorre que, ao avaliar a pensão civil instituída por Raimunda Silva de Oliveira em sintonia com a jurisprudência firmada pelo TCU a partir, por exemplo, dos Acórdãos 2.161/2005, 3.624/2013 e 3.092/2015, do Plenário, dos Acórdãos 159/2005, 437/2006, 3.775/2011, 2.278/2014 e 7.856/2014, da 1ª Câmara, e dos Acórdãos 438/2006, 3.218/2007, 4.731/2008, 308/2011, 2.062/2014 e 3.347/2015, da 2ª Câmara, o pagamento da URP deveria observar as seguintes regras: (i) não extrapolar a data-base (momento da revisão geral da remuneração da categoria) subsequente à usada como referência pelo respectivo julgado; (ii) não ser incorporada à remuneração, pois teria a natureza de antecipação salarial, com a exceção para a expressa determinação judicial no sentido da referida incorporação; e (iii) ser promovida sob a forma de VPNI (em valores fixos, e em não percentuais) diante, se for o caso, da expressa determinação judicial para a incorporação da vantagem, ficando essa VPNI sujeita exclusivamente aos reajustes gerais dos servidores públicos a partir da subtração das sucessivas incorporações decorrentes de novas estruturas remuneratórias criadas por lei até a integral absorção dessa vantagem.
6. 	A determinação, pois, para a supressão do correspondente pagamento dessa parcela não caracterizaria o eventual desrespeito à coisa julgada, já que configuraria a mera adequação dos vencimentos ou proventos em face da situação jurídica posterior, destacando, nesse ponto, que os fundamentos para a concessão do provimento jurisdicional teriam sido suprimidos pelas alterações legislativas subsequentes e, especialmente, pela sua inegável eficácia superveniente sobre a cláusula rebus sic stantibus inerente a todas as decisões judiciais em consonância, aí, com a jurisprudência fixada pelo TCU a partir, por exemplo, do Acórdão 2998/2013-TCU-Segunda Câmara, do Acórdão 6739/2010-TCU-Primeira Câmara, e do Acórdão 1857/2003-TCU-Plenário.
7.	O TCU deve assinalar a ilegalidade, portanto, da referida pensão civil em favor de Francisco Ferreira de Oliveira, negando-lhe o respectivo registro.
Ante o exposto, pugno pela prolação do Acórdão ora submetido a este Colegiado.
	
TCU, Sala das Sessões, , em 1º de dezembro de 2020.
Ministro-Substituto ANDRÉ LUÍS DE CARVALHO 
Relator